【裁判字號】    92,上易,620
【裁判日期】    921006
【裁判案由】    返還價金
【裁判全文】
臺灣高等法院民事判決                            九十二年度上易字第六二０號
      上  訴  人  達立建設股份有限公司
      法定代理人  許清芳
      訴訟代理人  周燦雄律師
      複  代理人  周國榮律師
      被  上訴人  甲○○
      訴訟代理人  林  凱律師
      複  代理人  蔡文燦律師
右當事人間請求返還價金事件，上訴人對於中華民國九十二年三月二十四日台灣台北
地方法院九十一年度訴字第三三二四號第一審判決提起上訴，經本院於九十二年九月
二十二日辯論終結，茲判決如左：
      主      文
上訴駁回。
第二審訴訟費用由上訴人負擔。
      事      實
甲、上訴人方面：
一、聲明：
  (一)原判決廢棄。
  (二)被上訴人在第一審之訴及假執行之聲請均駁回。
二、陳述：除與原判決記載相同者外，補稱略以：
  (一)按民事法上所謂詐欺云者，係謂欲相對人陷於錯誤，故意示以不實之事，令其因
    錯誤而為意思之表示（最高法院十八年上字第三七一號判例參照）。茲查本件系
    爭買賣契約上既已明載土地地號及建物門牌，則被上訴人當可經由閱覽土地建物
    登記簿謄本，得知有無設定抵押權之情事，上訴人實無隱暪之可能。況依被上訴
    人91.1.8西松郵局第32號存證信函所自承：上訴人於簽約後之翌日（即91.1.2）
    下午即以傳真送達標的物之土地及建築改良物登記謄本，被上訴人並由此得知本
    件土地及建物之設定抵押權情形。上訴人既主動提供上開登記謄本，焉能指上訴
    人有詐欺之故意。
  (二)依訂購單附帶約定２：「買方訂金應於九十一年元月二日十五時前補足新台幣捌
    拾玖萬元正，逾期者以棄權論，已繳全部訂金買方不得以任何理由要求退還。」
    。此乃附解除條件之約定，依此約定，被上訴人如未於上開時間內補足八十九萬
    元之訂金，則本件買賣契約即失其效力，已繳全部訂金即由上訴人沒收，被上訴
    人不得請求返還。
  (三)查被上訴人所購乃係「小套房」之建物，就此類型之建物，承購戶為期空間之充
    分利用，多要求建商為第二次施工或另請裝璜公司於裝璜時作空間之變動，其最
    常見者，為陽台外移或加蓋隔層（非建築法規上之夾層），以增加可利用之空間
    ，而被上訴人於承購系爭房屋時，裝修已完成，對於陽台拆除闢為室內及施作隔
    層情事，自不能諉為不知，且其既願於原訂房價之外，另補裝璜費用六十八萬元
    ，顯係同意此一裝修而願意出價買受，焉能於事後指責上訴人未盡告知義務，故
    加隱匿。況不論上開拓建及施作隔層是否屬於違章，縱令屬之，違章建築既得為
    交易之標的，則買受人明知而仍願買受，亦非法之所禁。
三、證據：除援用第一審所提立證方法。
乙、被上訴人方面：
一、聲明：上訴駁回。
二、陳述：除與原判決記載相同者外，補稱略以：
  (一)被上訴人購買之系爭房屋及廣告單所示該間已裝修完成之實品屋（上訴人所出售
    者皆為已裝修之實品屋，各間裝修風格不同），並無法實際從裝修結果看出原先
    有陽台及其位置，此觀該廣告單上攝影之實景，可為佐證，且廣告單上未記載有
    「陽台外推」之事，訂購單上亦未記載有陽台及其面積，上訴人僅一再強調以現
    狀出售，顯然有意隱瞞系爭房屋有「陽台外推」之非法情形。
  (二)系爭房屋裝修後之隔間，卻係作為居住空間使用，顯然並非「隔層」，參照原審
    原證五廣告單上之照片及「一採光大客廳＋大主臥＋一書房＋一和室＋廚房＋採
    光衛浴」、「南京辦公商圈二房二廳小豪邸」等文字，亦可獲明證，故上訴人辯
    稱系爭房屋裝修成合法之隔層云云，乃卸責飾詞。
  (三)關於將陽台拆除裝修為室內部分，及系爭房屋經上訴人裝修後，屬於「夾層」之
    違章情事，乃涉及專業之建築法令，非一般人所能知悉，上訴人為建設公司對於
    建築法令知之甚稔，自負有告知消費者上開違章情事之義務，不能將此告知義務
    轉嫁給消費者負擔查詢，最高法院八十八年度台上字第一八九二號裁判意旨，亦
    可為佐證。上訴人於買賣時故意隱瞞上開不法情事，自屬詐欺。被上訴人並無上
    訴人所稱之「重大過失」可言。至上訴人另辯稱：「陽台外推，現建管單位列為
    緩拆」云云，未舉證證明，不足採信；退萬步言，縱屬真實，「緩訴」僅係暫緩
    拆除，並非不拆，即仍有遭拆除之虞。從而，被上訴人撤銷受詐欺而購買系爭不
    動產之意思表示，及依民法第三百五十九條、第三百五十四條第一項規定解除系
    爭買賣契約，均屬適法。
  (四)系爭訂購單乃買賣預約性質，此觀該訂購單附帶約定３：「買方應於九十一年元
    月一日攜帶本訂購單及
    可為憑證，兩造於書立該訂購單後，另訂立正式不動產買賣契約書，該不動產買
    賣契約書第二、三項另就買賣價款有所約定，則上開訂購單附帶約定第二項，業
    為嗣後兩造訂立之不動產買賣契約書中有關買賣價金支付方式之約定所取代，而
    不得再拘束兩造，上訴人依據上開訂購單之內容，主張沒收被上訴人已支付之訂
    金，並無理由。
三、證據：除援用第一審所提立證方法外，補提公司登記資料影本為證，並聲請會同
    建管人員勘驗系爭房屋。
      理      由
一、被上訴人主張：伊於民國九十一年一月一日向上訴人訂購坐落於台北市○○段○
    ○段九十四地號之土地應有部分十萬分之七一九九，及其上建物即門牌號碼為台
    北市○○街一○一巷一號六樓之一（下稱系爭房地），並給付定金新台幣（以下
    同）八十七萬元。詎上訴人於銷售當時，偽稱該建物之基地為其現金所購，無設
    定抵押借款，致被上訴人陷於錯誤而與其簽訂買賣契約，並依約給付定金，嗣經
    被上訴人查閱系爭房地之土地暨建物登記謄本，方知悉系爭房地已為台灣土地銀
    行設定二千零四萬元之抵押權。又上訴人擅將系爭房屋附屬建物陽台部分拆除裝
    修為室內部分，且非法加建室內夾層，有嚴重不法之違章情事，隨時有受主管機
    關強制拆除之虞，乃上訴人亦故意隱瞞此事實，為此，被上訴人已於九十一年一
    月八日以西松郵局第一四八之三號存證信函，通知上訴人撤銷買賣契約，爰依不
    當得利規定，請求上訴人返還被上訴人前所繳付之定金及法定遲延利息。再系爭
    房屋既有附屬建物陽台部分拆除裝修為室內部分，且非法加建室內夾層，隨時有
    受主管機關強制拆除之虞之瑕疵，被上訴人並依民法第三百五十九條規定，以起
    訴狀繕本之送達，為解除系爭房地買賣契約之意思表示，另依民法第二百五十九
    條之規定，請求上訴人返還前揭定金及法定遲延利息等語。
二、上訴人則以：上訴人於銷售系爭房地時，並無偽稱該建物之基地為其現金所購，
    無設定抵押借款之詐欺情事，且本件買賣標的房地於銷售當時，雖有抵押權之登
    記，惟上訴人於出售房地時，只要清償上述金額，即可塗銷該抵押權登記，是被
    上訴人主張依受詐欺而撤銷本件買賣契約，於法未合。又系爭房屋並無夾層之設
    計，上訴人亦未表示該房屋為夾層屋，廣告中亦未提及系爭房屋為夾層屋，而僅
    係由上訴人自行為隔層裝修。況本件為現屋現狀之買賣，該屋內隔層裝修及陽台
    外推於被上訴人現場參觀時，即已存在，且同意補償上訴人裝潢費用六十八萬元
    ，顯然已同意系爭房屋之格局，自不得諉為不知，並主張物之瑕疵擔保。而被上
    訴人拒不依約給付買賣價金，上訴人已於九十一年一月十日以西松郵局第一五○
    號存證信函催請被上訴人於函到三日內依約給付買賣價金，被上訴人仍置之不理
    ，乃於九十一年一月十七日再以西松郵局第二三四號存證信函，向被上訴人為解
    除契約之表示，並依法沒收被上訴人已交付之價金，被上訴人不得再於嗣後主張
    撤銷或解除契約，並請求返還定金等語，資為抗辯。
三、被上訴人主張伊於九十一年一月一日，向上訴人訂購系爭房地，已給付定金八十
    七萬元，系爭房屋及基地上其時已為台灣土地銀行設定共計二千零四萬元之抵押
    權，嗣被上訴人於九十一年一月十六日以受上訴人詐欺為由，以內湖六支郵局第
    十九號存證信函，向上訴人為撤銷買賣契約之意思表示，其後並以系爭房屋有陽
    台拆除裝修為室內部分暨非法加建室內夾層等瑕疵，另以起訴狀繕本之送達為解
    除契約之意思表示之事實，已據其提出訂購單影本一紙、土地暨建物登記謄本各
    一件、存證信函影本一份為證（見原審卷第十頁至第十六頁、第三十四頁），並
    有起訴狀在卷可稽（見原審卷第八頁），並為上訴人所不爭執，可信實在。被上
    訴人又主張上訴人於系爭房地之銷售現場，偽稱系爭房地為其現金購入，其上並
    無任何設定抵押權，且隱瞞系爭房屋將陽台拆除裝修為室內部分暨非法加建室內
    夾層，其隨時有遭建管機關拆除之虞之重要瑕疵，致被上訴人陷於錯誤而與之訂
    立買賣契約，被上訴人自得撤銷遭詐欺所訂立之系爭買賣契約，或依民法第三百
    五十三條、第三百五十九條規定，解除系爭買賣契約，並請求返還已交付之金定
    ，但為上訴人所否認，並以前揭情詞抗辯。經查：
四、被上訴人主張上訴人之銷售人員於銷售當時，有偽稱系爭房地並無設定抵押權等
    情事，雖舉證人即陪同被上訴人一同購屋之友人陳金蓮為證，而陳金蓮亦於原法
    院證稱：「當初我有直接向售屋小姐詢問說該房地有無抵押，她說沒有，甚至可
    以保證，另外就隔間方面我有詢問，她說隔間沒有問題，都是合法的」等語（見
    原審卷第一一二頁）。然陳金蓮同時亦證稱：「記得去年或前年夏天有陪原告（
    即被上訴人）一起看房屋‧‧‧」（同前卷頁），但被上訴人則自陳：「‧‧‧
    ，九十年十二月三十日原告因見到被告（即上訴人）之售屋廣告而至現場參觀‧
    ‧‧該公司總經理並稱：被告公司係以現金向地主購買系爭土地後興建房屋，沒
    有設定抵押‧‧‧」等語（見原審卷第七五頁），則被上訴人應係於九十年年底
    至上訴人售屋現場參觀並簽訂訂購單，核與證人陳金蓮證述一同前往售屋現場之
    時間已然未合，證人之證詞已非無疑，故尚難以該證人之證詞，遽認上訴人於銷
    售當時確有偽稱系爭房地無設定抵押權之情事。又系爭房地固為台灣土地銀行設
    定抵押權，然被上訴人於九十年十二月三十日向上訴人訂購系爭房屋，嗣兩造於
    九十一年一月二日簽訂買賣契約後，上訴人於當日下午依被上訴人之要求傳真系
    爭房地不動產登記謄本予被上訴人，為被上訴人所自認（見原審卷第三二頁、本
    院卷第五十頁），倘上訴人故意以系爭房地無設定抵押權等事項詐騙被上訴人，
    上訴人何以於被上訴人訂購後之三日，即訂約後之當日下午即將系爭房地之不動
    產登記謄本傳真予被上訴人，此顯與常情不符。再參諸被上訴人所簽立之訂購單
    、兩造所簽立之不動產買賣契約書（見原審卷第四六頁）及上訴人所散發之廣告
    傳單（見原審卷第八一頁後），其上並無系爭房地未設定抵押權之相關記載，被
    上訴人復未能提出其他證據證明，被上訴人主張上訴人以系爭房地無設定抵押權
    為詐騙，並不可採。
五、系爭房屋陽台已經外推供作室內空間使用，為上訴人所是認（見本院卷七十一頁
    ），但辯稱系爭房屋室內裝修部分為「隔層」而非「夾層」，不屬於室內違建，
    並提出內政部八十六年十月十四日台內營字第八六八一五三號函為據（見原審
    卷第五五頁）為證。然依前開函文所附會議記錄七結論第二點：「隔層之結構及
    材料與建築物結構體不同，且不破壞原構造體，並僅作為貯物、貯藏之非居住空
    間使用，依現行規定，不得辦理產權之登記，是可認定為建築物之裝修體。」，
    則「隔層」與「夾層」之區別，除結構與材料之不同外，「隔層」亦僅作為貯物
    、貯藏之非居住空間使用，並未增加樓地板面積，但依上訴人所散發之系爭房地
    廣告（見原審卷第八十一頁後）上之房屋現場實景圖，上訴人就系爭房屋所為之
    「裝修」，顯非作為貯物、貯藏之非居住空間使用。又依上訴人房屋銷售廣告，
    其上亦載有：「748萬起，一採光大客廳＋１大主臥＋１書房＋１和室＋採光廚
    房＋採光衛浴＋景觀大庭園」、「挑高３米４，清晰區隔工作與生活」、「598
    萬起，一採光大客廳＋大主臥＋１書房＋１和室＋廚房＋採光衛浴」、「ADSL寬
    頻結構，三面採光挑高創意環境」，但以爭房屋面積約為十四坪（見不動產買賣
    契約書及建物登記謄本，原審卷第六五頁），其欲有採光大客廳、大主臥室、書
    房、和室、採光廚房、採光衛浴之設施，非以夾層方式擴大樓板面積，難以達此
    效用。再參以系爭房屋夾層並無聲請變更執照為上訴人所自認（見原審卷第一○
    四頁），及系爭房屋關於陽台外推部分，為建管單位列管緩拆，亦為上訴人所不
    爭執（本院卷第七一頁、第七九頁）等情狀，被上訴人主張系爭房屋因陽台拆除
    併為室內使用空間，及未經核備而加建室內夾層，有遭受建管單位拆除之虞，有
    物之瑕疵，自可採信。惟被上訴人雖又主張上訴人故意隱匿該瑕疵，使被上訴人
    與之訂立買賣契約，但為上訴人所否認。經查，本件兩造於簽訂買賣契約前，被
    上訴人已親至房屋現場參觀審視，被上訴人並同意補貼上訴人裝潢費用之事實，
    為兩造所不爭執，則被上訴人諉為不知系爭房屋有陽台外推而併入室空間使用，
    及室內夾層之客觀事實，並不可採，故其主張上訴人故意隱匿此一事實，伊受詐
    欺而簽訂系爭買賣契約，為此撤銷買賣契約，請求返還已付定金，亦無可採（至
    被上訴人雖知悉系爭房屋有陽台外推而併入室內空間使用，及室內夾層之客觀事
    實，但並非可認其已明知係非法使用，則另如後述）。
六、按買賣因物有瑕疵，而出賣人依前五條規定，應負擔保之責者，買受人得解除其
    契約，民法第三百五十九條定有明文。而所謂物之瑕疵，係指存在於物之缺點而
    言，凡依通常交易觀念，或依當事人之決定，認為物應具備之價值、效用、或品
    質而不具備者，即為物之瑕疵（最高法院七十三年台上字第一一七三號判例參照
    ）。本件經查系爭房屋附屬建物陽台部分拆除裝修為室內部分，且加建室內夾層
    ，事屬違章，隨時有受主管機關強制拆除之虞，依通常交易觀念，或被上訴人購
    買系爭房屋期能有效使用室內空間之目的而言，已缺欠應具備效用，被上訴人指
    為有物之瑕疵，為可採信，已如前述。乃被上訴人已於九十一年一月八日，以西
    松郵局第三二號存證信函（見原審卷第十七頁），定期催告上訴人就室內夾層結
    構部分，提出施作合法之書面資料，逾期將系爭買賣契約「作廢」，並請求返還
    定金。而上訴人旋於同年月一月十日，以西松郵局第一五○號存證信函（見原審
    第四十五頁），催告補足訂金八十九萬元。嗣復於九十一年一月十七日，再以西
    松郵局第二三四號存證信函（見原審卷第四十四頁），表明前已催告被上訴人繳
    交八十九萬元而未獲置理，爰以該信函為解除買賣契約，並沒收系爭定金之意思
    表示，其顯已拒絕被上訴人補正夾層合法書面資料之要求，則被上訴人以起訴狀
    繕本之送達（上訴人未否認已收受起訴狀繕本之送達，並依其於原審九十一年七
    月十五日言詞辯論所提民事答辯狀所載，亦可信已收受），解除系爭買賣契約，
    並請求返還已付金定，於法即無不合，應予准許。
七、上訴人雖辯稱被上訴人於承購系爭房屋時，系爭房屋裝修已完成，被上訴人對於
    陽台拆除闢為室內及施作隔層之情事，自不能諉為不知，其既願另補裝潢費六十
    八萬元，顯係同意此一裝修而願意出價承受，上訴人又未保證系爭所裝設之夾層
    及陽台外推得合法使用，被上訴人不得主張物有瑕疵而解除契約等語。惟查：有
    關興建夾層需請領建造執照及其審查許可之條件，係規定於建築法及建築技術規
    則，並非消費者一般生活之法律常識，亦非可輕易可得而知之常識。而上訴人於
    房屋銷售廣告，其上既有：「 748萬起，一採光大客廳＋１大主臥＋１書房＋１
    和室＋採光廚房＋採光衛浴＋景觀大庭園」、「挑高３米４，清晰區隔工作與生
    活」、「598萬起，一採光大客廳＋大主臥＋１書房＋１和室＋廚房＋採光衛浴
    」之記述，且系爭房屋於買賣當時已完成陽台外推及室內夾層，已有使被上訴人
    誤為其為合法之可能性。況被上訴人參觀審視過已裝潢好的實品屋，瞭解系爭房
    屋之現狀，並不表示被上訴人即可得知系爭房屋之夾層施作及陽台外推符合建築
    法或建築技術規則等相關法規規定。而上訴人為專業建設公司，對建築相關法令
    之限制自知之甚稔，且明知系爭房屋申請之建造執照無夾層之設計，及建物登記
    謄本其他登記事項載有：「本建物不得加設夾層，違者無條件拆除‧‧‧」之限
    制，卻仍於系爭房屋裝設夾層，並將陽台拆除闢為室內使用空間，則本諸誠信原
    則，上訴人理應明確告知被上訴人關於夾層部分及陽台外推非適法而可能遭拆除
    之危險，自不得將此出賣人應告知義務轉換由買受人負擔查詢該夾層是否為違章
    建築（最高法院八十八年度台上第一八九二號判決即採此見解，可供參考）。乃
    上訴人未能證明其有告知被上訴人系爭房屋之夾層施作及陽台外推係屬違建情事
    ，所辯被上訴人明知瑕疵，不得主張瑕疵擔保云云，自不可採。
八、上訴人雖辯稱被上訴人所簽立之訂購單附帶約定２約明：「買方訂金應於九十一
    年元月二日十五時前補足新台幣捌拾玖萬元正，逾期者以棄權論，已繳全部訂金
    買方不得以任何理由要求退還。」，此為附解除條件之約定，被上訴人並未於上
    開時間內補足訂金，系爭買賣契約即失其效力，已繳定金即由上訴人沒收，被上
    訴人其後主張解約，並請求返還定金，自有未合等語。但查，被上訴人於九十一
    年一月一日簽立「訂購單」後，兩造旋於同日再簽訂不動產買賣契約，有上訴人
    所提不動產買賣契約書二件（影本）在卷可憑（見原審卷第一七五頁、第一百八
    十頁）。依該二件契約書所載，系爭房地之買賣總價金，已然扣除被上訴人已繳
    付之系爭定金，至餘款則分期繳交，並有部分價金以向銀錢業者貸款所得支付，
    可信前開訂購單關於被上訴人應於九十一年一月二日十五時前補足八十九萬元，
    逾期以棄權論及上訴人得沒收定金之約定，已失其效力，上訴人自不得再據此訂
    購單之約定，主張買賣解除條件已成就，並沒收該定金。上訴人雖又抗辯上訴人
    已於九十一年一月十日以台北市西松郵局一五０號存證信函，催告被上訴人於三
    日內繳足訂金八十九萬元，並於同年月十七日以台北市西松郵局二三四號存證信
    函解除契約，然上訴人前開存證信函皆以兩造簽訂不動產買賣契約第九條，及被
    上訴人未繳足訂金八十九萬元為據，而前開不動產買賣契約並未約定繳交訂金八
    十九萬元，上訴人據此催告被上訴人給付訂金及解除契約，已難謂有據。況系爭
    房屋既有前述可歸責於上訴人事由之瑕疵，被上訴人並已函催補正合法書面文件
    而未獲置理，則被上訴人亦拒絕其餘價金之支付（最高法院九十一年度台上字第
    一三一五號判決亦採此見解，可供參考）。是上訴人抗辯被上訴人經催告而未補
    足其餘價金，已解除系爭買賣契約並沒收定金，亦不可採。
九、綜上所述，被上訴人主張解除系爭買賣契約，並請求上訴人返還八十七萬元定金
    ，及自九十一年七月十五日起至清償日止，按年息百分之五計算之法定利息，為
    有理由，應予准許。原審判命上訴人如數給付，理由雖有不當，但依其他理由則
    屬正當，應認上訴為無理由。上訴意旨指摘原判決不當，求予廢棄改判，不應准
    許，應予駁回。至兩造其餘攻擊防禦方法與證據調查之聲請，經核與本件勝負之
    判斷無涉，故未一一論列，附此說明。
十、據上論結，本件上訴為無理由，依民事訴訟法第四百四十九條第二項、第七十八
    條，判決如主文。
中      華      民      國    九十二    年      十      月      六      日
                                民事第七庭
                                    審判長法  官  張  耀  彩
                                          法  官  陳  玉  完
                                          法  官  王  仁  貴
正本係照原本作成。
不得上訴。
中      華      民      國    九十二    年      十      月      八      日
                                          書記官  鄭  兆  璋


司法院資訊處製作；財團法人民間司法改革基金會備份。
